臺灣高等法院民事判決　　　　　　　 100年度勞上易字第81號
上　訴　人　孫禮潮即禮潮工程行
被 上 訴人　游起堂
訴訟代理人　黃淑卿
　　　　　　呂宗璟
上列當事人間請求給付薪資等事件，上訴人對於中華民國100年4
月29日臺灣板橋地方法院99年度勞訴字第120號第一審判決提起
上訴，本院於100年8月9日言詞辯論終結，判決如下：
    主  文
原判決除確定部分外，關於命上訴人給付超過新臺幣肆拾萬伍仟
柒佰拾玖元部分，暨訴訟費用（確定部分除外）之裁判均廢棄
。
前開廢棄部分，被上訴人在第一審之訴駁回。
其餘上訴駁回。
第一審（確定部分除外）、第二審訴訟費用由上訴人負擔十分之
七，餘由被上訴人負擔。
    事實及理由
一、被上訴人主張：伊自民國（下同）97年7月起受僱於上訴人
    ，每日工資新臺幣（下同）2,000元。伊於98年12月25日下
    午在臺北市○○○路○段185巷1弄從事污水下水道工程時，
    因水溝旁牆壁突然垮下壓傷伊，造成伊右鎖骨骨折、右肩胛
    骨閉鎖性骨折，而受有職業災害。上訴人於施工前未作牆壁
    支撐設備，伊當時已挖地下1公尺深，且臉部朝下施作，傾
    倒之牆壁有4公尺高，伊無法注意身體上方牆壁突然垮下，
    實無過失。伊於災害發生後送醫急診，施行骨折鋼板固定手
    術，支出醫藥費，另經醫師診斷認伊宜休養12個月及請專人
    照顧2個月，伊無法工作，且須支出看護費每日2,000元。又
    伊於施工中突遭牆壁壓傷，造成生活不便，精神倍感痛苦。
    然上訴人於災後對伊不予理睬，爰依職業災害勞工保護法第
    7條規定，求為命上訴人賠償醫藥費5萬8,639元、2個月看護
    費12萬元、不能工作之工資損失23萬7,100元、精神慰撫金
    20萬元，合計61萬5,739元之判決等語（原審判決被上訴人
    勝訴，上訴人不服，提起上訴。被上訴人於原審請求16萬2,
    900元工資損失之訴部分，經原審判決駁回後，未據被上訴
    人聲明不服，已告確定），並於本院答辯聲明：上訴駁回。
二、上訴人則以：伊包攬污水下水道工程，找被上訴人幫忙，按
    日以2,000元計酬。施作化糞池接管到下水道之工程，向來
    都未作支撐設備，系爭工程現場只能在寬1.5公尺巷內開挖
    ，無法逾越住戶私有地設置支撐設備，因打洞在化糞池外面
    ，致使旁邊牆壁的磚塊鬆動掉下來，被上訴人有2年多之下
    水道工作經驗，如覺得有危險應自行加強注意安全，本件被
    上訴人受傷乃因不注意、不專心施工所致，非職業災害。伊
    願負擔被上訴人支出之醫藥費，然被上訴人請求看護費無理
    由，另被上訴人受傷後離開臺灣前往大陸地區居住，返臺後
    於99年5月31日前幾天即到新北市土城區電廠從事打掃清潔
    工作，同年6月間到桃園市○○路從事捷運粗重工作，顯非
    不能工作。被上訴人請求之精神慰撫金過高，伊無能力負擔
    等語，資為抗辯。並於本院上訴聲明：(一)原判決不利於上訴
    人部分廢棄。(二)上開廢棄部分，被上訴人在第一審之訴駁回
    。
三、被上訴人主張其於98年12月25日下午在臺北市○○○路○段
    185巷1弄施作污水下水道工程時，因旁邊牆壁垮下，其因而
    遭壓傷而送醫治療之事實，已據其提出診斷證明書為證（原
    審卷第36頁），並為上訴人所不爭執，堪信此部分事實為真
    實。被上訴人另主張上訴人未作牆壁支撐設備，其於當日臉
    部朝下施作系爭工程，已挖至地下1公尺深，無法注意上方
    牆壁突然倒下，確實發生職業災害。其於98年12月25日受傷
    住院，同年月29日出院，於99年1月間與配偶游秀玉前往大
    陸地區，同年6月中旬返臺，於8月間方至桃園市○○路從事
    捷運清潔工作，依職業災害勞工保護法第7條規定，其得請
    求上訴人賠償醫藥費5萬8,639元、看護費12萬元、不能工作
    之工資損失23萬7,100元、精神慰撫金20萬元等情，上訴人
    除同意負擔醫藥費外，否認被上訴人其餘之請求，並以前開
    情詞置辯。是以本件兩造爭執之重點厥為：(一)被上訴人發生
    本件事故是否屬於職業災害？(二)被上訴人得否請求上訴人給
    付損害賠償？茲分述於後。
四、被上訴人發生本件事故是否屬於職業災害？
  (一)查勞動基準法第59條對於「職業災害」未有定義規定，參考
    勞工保險條例第34條規定，所謂「職業傷害」，指被保險人
    即勞工因執行職務而致傷害或職業病，且其審查準則由中央
    主管機關定之。行政院勞工委員會本於上開法律授權，於92
    年6月18日以勞保三字第0920030756號令修正發布之「勞工
    保險被保險人因執行職務而致傷病審查準則」，於第8條規
    定：「被保險人於必要情況下，臨時從事其他工作，該項工
    作如為雇主期待其僱用勞工所應為之行為而致之傷害，視為
    職業傷害。」再參考勞工安全衛生法第2條第4項規定：「本
    法所稱職業災害，謂勞工就業場所之建築物、設備、原料、
    材料、化學物品、氣體、蒸氣、粉塵等或作業活動及其他職
    業上原因引起之勞工疾病、傷害、殘廢或死亡。」勞工安全
    衛生法施行細則第4條規定：「本法第二條第四項所稱職業
    上原因，係指隨作業活動所衍生，於就業上一切必要行為及
    其附隨行為而具有相當因果關係者。」是勞動基準法所謂「
    職業災害」之認定基準，以該災害係勞工本於勞動契約，在
    雇主支配下之就勞過程中發生，且「災害」與勞工所擔任之
    「業務」間存在相當因果關係者而言。而所謂「相當因果關
    係」，指「災害」係勞工所擔任業務之內在或通常伴隨的潛
    在危險的現實化。所謂「業務」，則除勞工本於勞動契約原
    定應提供之勞務給付本身之外，勞工伴隨該勞務給付之作業
    活動所衍生，於就業上一切必要行為及其附隨行為而具有合
    理連結關係者，均包含在內。
  (二)按勞工安全衛生設施規則第236條規定：「雇主為防止坑內
    落磐、落石或側壁崩塌等對勞工之危害，應設置支撐或清除
    浮石等。」本件被上訴人於98年12月25日下午從事下水道工
    程時，遭牆壁垮下壓傷，於災害發生之際，被上訴人係面朝
    下工作，且已挖至地下1公尺深，而倒下來之牆壁有4公尺高
    ，顯然被上訴人無法注意其身體上面牆壁突然倒下情形，並
    非被上訴人本其施工經驗不注意防患或不專心施作所致。又
    被上訴人本於其與上訴人之勞動契約，在上訴人支配下施作
    衛生下水道之開挖工作，確係於服勞務過程中發生此災害事
    故。另於開挖之際，雇主即上訴人依上述規定本應設置支撐
    或清除浮石之設施，以防止落磐、落石或側壁崩塌而造成對
    勞工之傷害。然上訴人自陳：系爭工程是將化糞池接管到下
    水道，以往工作都未作支撐，原來房子違建出來的部分，要
    將違建部分拆除才能去做工程，因打洞在化糞池外面，旁邊
    牆壁的磚塊震動後鬆動掉下來，打到被上訴人的肩膀等語（
    原審卷第48頁反面），顯然上訴人自認當時未設置支撐設備
    ，致被上訴人於從事衛生下水道開挖工作時，遭側邊牆壁垮
    下壓傷右肩，可見被上訴人受傷與被上訴人所從事衛生下水
    道開挖工作間存在相當因果關係，本件被上訴人受傷一事足
    認確屬職業災害，應無疑義。上訴人辯稱下水道用戶接管現
    場作業範圍，無法設置支撐設備等語，未據提出證據以實其
    說，尚難信實，且與上開規定雇主應負之義務相違，上訴人
    所辯自非可取。
五、被上訴人得否請求上訴人損害賠償？
  (一)按職業災害勞工保護法第7條規定，勞工因職業災害所致之
    損害，雇主應負賠償責任，但雇主能證明無過失者，不在此
    限。依該條規定所為請求，其得請求賠償之範圍，與依侵權
    行為所為請求者相同（本院97年度勞上字第10號民事判決參
    照）。本件被上訴人發生職業災害，自得依上開規定請求上
    訴人負賠償責任，茲就被上訴人請求之損害賠償範圍論述如
    下：
    1.醫藥費部分：
      被上訴人主張因本件職業傷害事件支出5萬8,639元醫療費
      之事實，業據其提出醫療費用收據9紙為證（原審卷第30
      至34頁），核均屬必要之醫療費用，此部分請求應予准許
      。
    2.看護費部分：
      按被害人因受傷需人看護，而由親屬看護時，雖無現實看
      護費之支出，亦應認被害人受有相當看護費之損害而得向
      加害人請求賠償，此為目前最高法院之見解（86年度台上
      字第2005號、89年度台上字第1749號判決意旨參照）。被
      上訴人主張其因系爭職業災害受傷，經醫師診斷需專人照
      顧2 個月，乃由其妻游秀玉專職照顧，上訴人應給付每日
      2,00 0元，2 個月之看護費共12萬元等語。查被上訴人確
      因系爭職業災害而受有右鎖骨骨折、右肩胛骨閉鎖性骨折
      之傷害，於98年12月25日急診入院，於同年月29日出院，
      此有診斷證明書可憑（原審調解卷第9 頁），被上訴人住
      院期間實施鋼板固定手術，受傷部分為右手，顯然無法自
      理生活，須由他人全日專責照顧，被上訴人請求住院期間
      看護費1 萬元（2,000 ×5 ＝10,000）應予准許。至被上
      訴人請求出院後之看護費，依亞東紀念醫院函文雖載明：
      被上訴人為右鎖骨骨折、右肩峰骨折，影響右肩部活動，
      被上訴人為右手使用者，故日常生活不便，骨折約6 至8
      週穩定，須請人照顧2 個月等語（原審卷第53頁），然依
      該函文內容，僅足認定被上訴人因右肩受傷，造成日常生
      活之不便，被上訴人是否因受傷達無法自行處理日常生活
      起居，需由他人全日看護，無法從該函文查悉。參酌被上
      訴人受傷出院後，即與其妻於99年1 月27日前往大陸，有
      入出境資訊連結作業（原審卷第87頁）可稽，難認被上訴
      人完全無法自理生活，須由他人全日專職照顧，此外，被
      上訴人復未能提出證據證明其出院後仍因完全無法處理日
      常生活起居，須請全日專職照護，被上訴人請求此部分看
      護費，即非有據，不應准許。
    3.不能工作之工資損失部分：
      被上訴人主張其因系爭職業災害至醫院開刀治療，出院後
      無法從事原有工作，於99年8月間方開始做臨時工，故自
      98年12月30日起至99年7月底不能工作，其於98年間自上
      訴人受領工資40萬元，依此計算，所受工資損失為23萬7,
      100元之事實，已據提出上訴人所不爭執之扣繳憑單為證
      （原審調解卷第7頁）。查被上訴人因系爭職業災害受有
      右鎖骨骨折、右肩胛骨閉鎖性骨折之傷害，經開刀並以骨
      折鋼板固定治療，且經醫師診斷後認為「從事勞力工作，
      骨板鋼釘會造成不便，易生危險，故建議拔除之後再從事
      活動」，而認其宜休養12個月，此有亞東紀念醫院回覆函
      文可稽（原審卷第53頁）。顯然被上訴人確實因本件職業
      災害受傷而無法工作，致受有工資之損失無疑。上訴人雖
      抗辯被上訴人已於99年5月31日前幾天到新北市土城區電
      廠從事打掃清潔工作，同年6月間到桃園市○○路從事捷
      運粗重工作，顯非不能工作等語，惟此為被上訴人所否認
      ，上訴人復未能舉證證明被上訴人於99年5月或6月間已然
      從事工作，所辯即非可採。再查被上訴人於98年間自上訴
      人受領工資40萬元，足認被上訴人平均每月受領工資約為
      3萬3,300元，此與上訴人於審理中自承「他（被上訴人）
      在我那裡工作一年大約都有30幾萬元的收入」一語大致相
      符（原審卷第97頁反面）。則被上訴人因不能工作期間所
      損失之工資，包括98年12月30日、31日共4,000元，及99
      年1月至7月計23萬3,100元（33,300×7＝233,100），合
      計共23萬7,100元。
    4.精神慰撫金部分：
      按人格權、人格法益或身分法益受侵害者，得得請求賠償
      相當之金額（民法第195條參照），惟是否相當，應以加
      害行為之加害程度，及被害人所受痛苦，斟酌加害人及被
      害人之身分、經濟地位等各種情形定之（最高法院47年台
      上字第1221號、51年台上字第223 號判例參照）。查被上
      訴人係國小畢業，前在上訴人所設立之禮潮工程行任職，
      每月收入約3 萬多元，名下並無財產。上訴人禮潮工程行
      係孫禮潮獨資經營之商號，資本額為20萬元，此有營業登
      記資料公示查詢可稽（原審調解卷第12頁）。孫禮潮為高
      中畢業，設立前開工程行包攬工程營生，名下除工程行設
      立金額20萬元外，別無其他財產，有稅務電子閘門財產所
      得調件明細表在卷可憑（原審卷第20至22頁）。本院審酌
      被上訴人因上訴人未依規定設置支撐設施而導致右肩受傷
      之職業災害情況，被上訴人約7 個半月之期間無法如往常
      起居活動，其肉體、精神確實受有痛苦，及兩造前開身分
      、地位、經濟狀況、職業、教育程度等一切情狀，認被上
      訴人請求上訴人賠償精神慰撫金20萬元尚嫌過高，應以10
      萬元為適當，被上訴人逾此部分之請求，應予駁回。
    5.是則，被上訴人得請求之損害賠償為醫療費用5萬8,639元
      、看護費1萬元、不能工作之工資損失23萬7,100元、慰撫
      金10萬元，合計40萬5,739元。
  (二)次按損害之發生或擴大，被害人與有過失者，法院得減輕賠
    償金額，或免除之，民法第217條第1項定有明文。上訴人雖
    抗辯本件事故發生當時，係被上訴人不注意施工方導致受傷
    ，倘被上訴人小心查看有無東西掉下來，不致受傷等語。惟
    查本件職業災害係因上訴人未依規定設置支撐設施所致，已
    如前述，而災害發生之際，被上訴人係挖1公尺深下水道，
    並面朝下工作，倒下之牆壁有4公尺高，顯然被上訴人於施
    工時無法注意身體上方牆壁突然傾倒情形，本件職業災害之
    發生當非被上訴人不注意施工所致。此外，上訴人復未能提
    出其他事證以證明被上訴人就損害之發生與有過失，是上訴
    人此部分所辯，亦非可採。
六、綜上所述，被上訴人本於職業災害勞工保護法第7條規定，
    請求上訴人給付損害賠償61萬5,739元，於40萬5,739元部分
    ，為有理由，應予准許。逾此所為請求，為無理由，應予駁
    回。原審就超過上開應准許部分，為上訴人敗訴之判決，自
    有未洽。上訴意旨就此部分指摘原判決不當，求予廢棄改判
    ，為有理由。爰將原判決此部分廢棄，更為判決如主文第二
    項所示。至於上開應准許部分，原審判命上訴人給付，核無
    違誤，上訴意旨，就此部分，仍執陳詞，指摘原判決不當，
    求予廢棄，為無理由，應駁回其上訴。
七、本件事證已臻明確，兩造其餘攻擊防禦方法及未經援用之證
    據，經審酌後核與判決結果不生影響，爰不一一論述，附此
    敘明。
據上論結，本件上訴為一部有理由，一部無理由，依民事訴訟法
第450條、第449條第1項、第79條，判決如主文。
中    華    民    國   100    年    8     月    23    日
                    勞工法庭
                      審判長法  官 蕭艿菁
                            法  官 楊絮雲
                            法  官 林麗玲
正本係照原本作成。
不得上訴。
中    華    民    國   100    年    8     月    23    日
                            書記官 陶美玲